【裁判字號】    92,重訴,15
【裁判日期】    921217
【裁判案由】    損害賠償
【裁判全文】
臺灣高等法院高雄分院民事判決  九十二年度重訴字第一五號
      原      告  甲○
      特別代理人  乙○○○
      訴訟代理人  陳建誌律師
                  王叡齡律師
      被      告  丙○○    住.
當事人間請求損害賠償事件，原告於刑事訴訟（本院九十二年度交上易字第七０號）
提起附帶民事訴訟（本院九十二年度交附民字第二五號），經本院刑事庭裁定移送，
本院於九十二年十二月三日言詞辯論終結，判決如下：
    主    文
被告應給付原告新台幣貳佰陸拾參萬捌仟貳佰柒拾參元，及自民國九十二年四月二十
三日起至清償日止，按年息百分之五計算之利息。
原告其餘之訴駁回。
訴訟費用由被告負擔二分之一，餘由原告負擔。
本判決第一項於原告以新臺幣捌拾捌萬元為被告供擔保後，得假執行。
原告其餘假執行之聲請駁回。
    事實及理由
壹、程序方面：
    原告因交通事故腦部受傷，欠缺訴訟能力，有為訴訟之必要，而無法定代理人，
    其妻乙○○○聲請本院選任其為特別代理人，核無不合，本院已另以裁定准許，
    合先敘明。
貳、實體方面：
一、原告主張：被告於民國九十年十月四日上午十時四十五分許，騎乘車號ＰＪＬ─
    八八五號重機車，沿屏東市○○里○○道路由東往西行駛，途經前進橋上西側與
    位於牛稠溪西側之產業道路而無號誌且無交通警察指揮，亦未劃分幹、支線之交
    岔路口時，本應注意左方車應讓右方車先行，而依當時天候晴、日間自然光線、
    路面狀況佳，並無不能注意之情事，竟疏未注意而未讓右方車先行，貿然前進，
    適原告騎乘車號ＫＦ二－三八八號重機車沿牛稠溪邊之產業道路由北往南行駛至
    上開交叉路口時，遭被告所騎機車撞及而人車倒地，致原告受有頭部外傷合併顱
    內出血、左耳出血、四肢擦傷等傷害，且原告因顱內出血、腦部損傷、造成智力
    減退、意識不穩、出現錯覺等症狀，已造成原告認知、現實判斷力極度受損而為
    器質性失智合併精神病態、心神喪失而造成永久難以治癒之重傷害，日常生活需
    人扶助，自得依權行為損害賠償請求權，請求被告賠償醫療費用新台幣（下同
    ）六萬零二百十八元、求診時乘坐計程車之車資三萬六千六百元、輪椅費用
    二千六百元、助行器七百元、住院二十一日之看護費用四萬二千元；及原
    告出院後，已由原告之妻乙○○○照顧一年，按最低工資每月一萬五千八百四十
    元計算之看護費用十九萬零八十元；及原告尚可存活二十三年，將來所需看護
    費用二百九十六萬一千四百五十八元；及原告自本件車禍發生後至起訴時，十
    三個半月因無法工作所受損失二十一萬三千八百四十元；及原告自起訴後至六
    十歲止，尚有六年，因喪失勞動能力而無法工作，所受損失一百零一萬九千六百
    五十九元；及非財產上之損害即精神慰撫金二百萬元，合計六百五十二萬七千
    一百五十五元。茲原告已向泰安產物保險股份有限公司領取強制汽車責任保險金
    一百二十三萬零七百三十六元，經扣除此金額後，被告應賠償原告共計五百二十
    九萬六千四百十九元等情。爰求為判決被告如數給付，並加計自起訴狀繕本送達
    翌日起至清償日止，按年息百分之五計算之利息等語，並陳明願供擔保請准宣告
    假執行。
二、被告則以：被告對本件車禍雖有過失，但原告未戴安全帽、車速過快，亦有過失
    ，被告得主張過失相抵，請求減輕賠償金額等語，資為抗辯。並聲明駁回原告之
    訴。
三、原告主張被告於右開時地騎乘車號ＰＪＬ─八八五號重機車與原告所騎車號ＫＦ
    二－三八八號重機車發生車禍，被告騎機車行進中，本應注意車輛行至無號誌，
    且無交通警察指揮，亦未劃分幹、支線之交岔路口時，左方車應讓右方車先行，
    而依當時天候晴、日間自然光線、路面狀況佳，並無不能注意之情事，竟疏未注
    意而未讓右方車先行，貿然前進而肇事，致原告受有頭部外傷合併顱內出血、左
    耳出血、四肢擦傷等傷害，並因顱內出血、腦部損傷、造成智力減退、意識不穩
    、出現錯覺等症狀，已造成原告認知、現實判斷力極度受損而為器質性失智合併
    精神病態、心神喪失而造成永久難以治癒之重傷害，已喪失勞動能力，且日常生
    活需人扶助等事實，為被告所不爭，並有道路交通事故調查表及現場圖暨現場照
    片、診斷證明書，及財團法人屏東基督教醫院精神鑑定報告，分別附於另案台灣
    屏東地方法院九十一年度交易字第八三號、本院九十二年交上易字第七０號過失
    傷害案卷，堪信為真實。
四、被告已自認其對本件車禍之發生有過失，原告則否認其有過失，是本件爭點為原
    告是否與有過失？如是，兩造應負過失責任之比例如何？經查：
  (一)按汽車行駛時，駕駛人應注意車前狀況，並隨時採取必要之安全措施。又車輛行
    至無號誌，且無交通警察指揮，亦未劃分幹、支線之交岔路口時，如同為直行車
    者，左方車應讓右方車先行，道路交通安全規則第九十四條第三項、第一百零二
    條第二項分別定有明文。本件兩造均考領有駕駛執照，對上開規定自應注意並遵
    守。
  (二)查本件肇事地點為未劃分幹、支線，亦無號誌或交通警察指揮之交岔路口，原告
    騎機車行經該處，本應注意其車前狀況，並隨時採取必要之安全措施，被告則應
    注意其機車係屬左方直行車，應讓屬右方直行車之原告機車先行，而依當時狀況
    ，兩造並無不能注意之情事；且依上開偵查卷所附現場圖及現場照片所示，上開
    交岔路口中央留有刮地痕，可見兩造之機車撞擊點在交岔路口中央，參以被告之
    機車車頭處與原告之機車左側車身中間部位發生碰撞等情觀之，足認兩造騎機車
    行經上開交岔路口時，被告疏未注意讓屬右方車之原告機車先行，而原告則疏未
    注意車前狀況，致發覺被告之機車時，未能閃避而肇事，是兩造分別違反上開規
    定而各有過失甚明。況本件車禍事故，於刑事程序經鑑定結果，亦認被告騎重機
    車，左方車未讓右方車先行，為肇事主因，原告騎重機車未注意車前狀況，為肇
    事次因，此有台灣省高屏澎區車輛行車事故鑑定委員會鑑定意見書附於上開刑事
    案件偵查卷可佐，被告亦已自認其有過失屬實，原告辯稱其無過失，不足採信。
  (三)至被告另辯以：原告未戴安全帽，亦有過失云云，為原告所否認，查被告就此部
    分有利於己之抗辯，並未舉證證明，而本件車禍發生後，經承辦員警赴現場勘查
    後所製上開道路交通事故調查報告表上已記載原告有戴安全帽（上開刑事案件偵
    查卷第二一頁），是被告執原告之子在事故發生當日下午在現場草堆處係撿到工
    程帽，抗辯原告未戴安全帽云云，不足採信。又被告另抗辯原告有超速行為，為
    原告所否認，被告復未舉證以實其說，亦不足取。
  (四)綜上，本件車禍肇事責任，除被告當時疏未注意讓原告之機車先行，為肇事原因
    外，另原告騎乘機車行經上開路段，亦疏未注意車前狀況，併為肇事原因。本院
    依本件肇事情況，認被告就本件車禍之發生，應負百分之七十之過失責任，原告
    則應負百分之三十之過失責任，始稱妥適。
五、按因故意或過失不法侵害他人權利者，負損害賠償責任。不法侵害他人之身體或
    健康者，對於被害人因此喪失或減少勞動能力或增加生活上之需要時，應負損害
    賠償責任。不法侵害他人之身體、健康、名譽、或自由、信用、隱私、貞操或不
    法侵害其他人格法益而情節重大者，被害人雖非財產上之損害，亦得請求賠償相
    當之金額，民法第一百八十四條第一項前段、第一百九十三條第一項、第一百九
    十五條第一項前段分別定有明文。本件被告騎機車因過失致肇本件車禍，使原告
    受有上開傷勢，原告所受傷害與被告之過失行為二者間，有相當因果關係，被告
    之侵權行為責任，堪以認定。原告依侵權行為損害賠償請求權，請求被告負損害
    賠償責任，洵屬有據。
六、茲就原告得請求之金額，審酌如下：
  (一)原告請求被告賠償下列各項損失：醫療費用六萬零二百十八元、求診時乘坐
    計程車之車資三萬六千六百元、輪椅費用二千六百元、助行器七百元、住
    院二十一日之看護費用四萬二千元、原告出院後，已由原告之妻乙○○○照顧
    一年，按最低工資每月一萬五千八百四十元計算之看護費用十九萬零八十元；
    原告尚可存活二十三年，將來所需看護費用二百九十六萬一千四百五十八元（每
    月按上開最低工資，依霍夫曼式計算法扣除中間利息後一次給付之金額）；及
    原告自本件車禍發生後至起訴時，十三個半月因無法工作之工作損失二十一萬三
    千八百四十元；及原告自起訴後至六十歲止，尚有六年，因喪失勞動能力而無
    法工作，所受損失一百零一萬九千六百五十九元（即每月按上開最低工資，依霍
    夫曼式計算法扣除中間利息後一次給付之金額），均為被告所不爭（本院卷第五
    三至五四頁、六六至六八頁、九八頁），故原告此部份共計四百五十二萬七千一
    百五十五元（60218+36600+2600+700+42000+190080+0000000+21
    3840+0000000=0000000）之請求，應予准許。
  (二)非財產上之損害部分：
    查原告係小學畢業，於本件車禍發生前，係從事房屋修繕工作，每月收入約十餘
    萬元，被告則係國中畢業，目前幫人種菜，日薪七百元，但非每日均有工作，另
    有供居住之房屋一棟及土地二筆，分據兩造自陳在卷，兩造對此均無爭執。且查
    原告有房屋二棟、土地十二筆，投資一筆，投資金額六萬九千元，八十八年有利
    息收入三筆，共三十六萬九千八百七十六元；八十九年有利息收入三筆，共三十
    萬四千九百三十五元；九十年有利息收入三筆，共二十三萬一千七百八十五元，
    股利一筆，共九千零九十四元。被告則有田賦二筆、房屋一棟，八十八年有薪資
    收入一筆，共十七萬五千元，政府舉辦獎券中獎收入一筆，共四千元；八十九年
    查無收入資料；九十年有利息收入一筆，共一千六百零七元等情，亦有財政部台
    灣省南區國稅局高雄縣分局、屏東縣分局，及財政部財稅資料中心函附兩造財產
    、收入資料附卷可按，本院斟酌兩造之身分、社會地位、經濟狀況及原告受有前
    述傷害、被告亦因本件車禍受有骨盆挫傷等一切情狀，認原告請求被告賠償其非
    財產上之損害以一百萬元為適當。
  (三)綜上，原告請求被告賠償之各項損失及非財產上之損害金額，合計五百五十二萬
    七千一百五十五元。（0000000+0000000=0000000）
七、按損害之發生或擴大，被害人與有過失者，法院得減輕賠償金額或免除之，民法
    第二百十七條第一項定有明文。被告就本件事故之發生，應負百分之七十之過失
    責任，原告應負百分之三十之過失責任，已如前述，被告抗辯應依過失相抵，減
    輕賠償金額，核屬有理，從而依上開過失相抵之規定，原告得請求之金額為三百
    八十六萬九千零九元（ 0000000×0.7＝0000000元，元以下四捨五入）。又查原
    告因本件車禍受傷，已由泰安產物保險股份有限公司給付強制汽車責任保險金一
    百二十三萬零七百三十六元，為兩造所不爭，查強制汽車責任保險人依強制汽車
    責任保險法規定給付之保險金，視為加害人之損害賠償金額之一部分，加害人受
    賠償請求時，得扣除之，強制汽車責任保險法第三十條定有明文。故本件原告請
    求被告賠償時，應扣除上開已給付而視為損害賠償之保險金。是原告所得請求賠
    償之金額為二百六十三萬八千二百七十三元（0000000-0000000=0000000）。
八、綜上所述，原告依侵權行為損害賠償請求權，請求被告應給付原告二百六十三萬
    八千二百七十三元及自起訴狀繕本送達翌日即九十二年四月二十三日起至清償日
    止，按息年百分之五計算之利息，為有理由，應予准許，逾此部分之請求，為無
    理由，應予駁回。原告陳明願供擔保請准宣告假執行，經核原告勝訴部分核無不
    合，爰酌定擔保金額准許之，至原告敗訴部分，其假執行之聲請即失所附麗，應
    予駁回。又本件事證已明，兩造其餘攻擊防禦方法及所提證據，核與本件判決之
    結果均不生影響，無再予論述之必要，併此敘明。
九、據上論結，本件原告之訴為一部有理由，一部無理由，依民事訴訟法第四百六十
    三條、第三百九十條第二項、第七十九條但書，判決如主文。
中      華      民      國    九十二    年     十二     月     十七     日
                                           民事第三庭
~B1審判長法官  張國彬
~B2法      官  鄭月霞
~B3法      官  徐文祥
正本係照原本作成。
如對本判決上訴，須於判決送達後二十日內向本院提出上訴狀，未表明上訴理由者，
，應於上訴後二十日內向本院提出理由書（均須按他造當事人之人數附繕本）。上訴
時應提出委任律師或具有律師資格之人之委任狀，並依附註條文規定辦理。
中      華      民      國    九十二    年     十二     月     十七     日
~B法院書記官  黃一秋
附註：
民事訴訟法第四百六十六條之一：
對於第二審判決上訴，上訴人應委任律師為訴訟代理人，但上訴人或其法定代理人具
有律師資格者，不在此限。
上訴人之配偶、三親等內之血親、二親等內之姻親，或上訴人為法人、中央或地方機
關時，其所屬專任人員具有律師資格並經法院認為適當者，亦得為第三審訴訟代理人。
第一項但書及第二項情形，應於提起上訴或委任時釋明之。


司法院資訊處製作；財團法人民間司法改革基金會備份。
